【裁判字號】    90,上更(一),284
【裁判日期】    901024
【裁判案由】    偽造文書等
【裁判全文】
臺灣高等法院高雄分院刑事判決          九十年度上更(一)字第二八四號
    上訴人    台灣高雄地方法院檢察署檢察官
    上訴人
    即被告    庚○○
      （原名柯玉凌）
              丁○○
    共同選任
    辯護人    康裕成律師
右上訴人等因被告偽造文書等案件，不服臺灣高雄地方法院八十七年度易字第一五八
七號中華民國八十七年十二月十五日第一審判決（起訴案號：臺灣高雄地方法院檢察
署八十六年度偵字第一七九八五號），提起上訴，判決後，經最高法院發回更審，本
院判決如左：
      主      文
原判決撤銷。
庚○○、丁○○共同連續行使偽造私文書，足以生損害於他人，各處有期徒刑壹年拾
月。丁○○緩刑年。
      事      實
一、庚○○（原名柯玉凌，於八十五年十一月十一日登記更名）與丁○○原係夫妻，
    於民國（下同）八十三年六月三十日，以柯玉凌名義擔任會首，共同召集每會新
    台幣（下同）二萬元之民間互助會，連會首共六十二會，採外標制，期間自八十
    三年六月三十日起至八十六年十一月三十日止，於每月三十日晚上八時許在庚○○經營盈盈服飾店（位在高雄縣美濃鎮○○路）開標，並於雙月之十日加標一次
    ，由庚○○主持開標，丁○○（止會後於八十六年三月十三日協議離婚）則在場
    協助開標及清點會款事宜，競標者將姓名及競標金額寫在標單上，由競標金額最
    高者得標。詎庚○○與其夫丁○○竟意圖為自己不法之所有，並基於概括犯意之
    聯絡，乙知林傳娣並未參加該互助會，竟向會員佯稱林傳娣有參加一會，而列名
    於互助會名單上（編號四十八號，此會單係庚○○所制作，僅表示互助會參加會
    員之名單，並未涉及權利義務關係，並非文書，此部分不構成犯罪），嗣於八十
    三年十一月三十日第八會時，乙知癸○○（係其妻劉招菊以癸○○名義參加）並
    未標會，竟偽造癸○○之簽名及書寫利息九千五百元，偽造投標單後，行使參與
    競標並得標後，向其他五十四會活會會員佯稱係癸○○得標云云，致使其他活會
    會員陷於錯誤而交付會款予庚○○、丁○○二人，金額共一百零八萬元（每活會
    會員交二萬元）。又於八十四年八月十日第二十一會時，偽造林傳娣簽名與競標
    金額一萬二千一百元，偽造林傳娣之投標單後，行使出示於競標會員參與投標並
    得標後，向其他四十一會活會會員佯稱林傳娣已得標云云，致使丙○○、戊○○
    、壬○○、己○○、林忠孝、子○○、癸○○、甲○○、辛○○等四十一會活會
    會員受其欺騙，誤信為真，據以交付會款共八十二萬元（每會二萬元），以上均
    足以生損害於癸○○、林傳娣等人。嗣庚○○於八十五年二月十日（即第三十一
    會）即宣布止會，丙○○、戊○○、壬○○、己○○、林忠孝、子○○、癸○○
    、甲○○、辛○○等活會會員始知受騙。
二、案經丙○○、戊○○、壬○○、己○○、林忠孝、子○○、癸○○、甲○○、辛○○訴請臺灣高雄地方法院檢察署檢察官偵查起訴。
      理      由
一、訊據上訴人即被告庚○○、丁○○均矢口否認上開犯行，被告庚○○坦承擔任互
    助會會首，並於八十六年二月十日宣布止會，惟辯稱：劉富娣是由妹妹柯若惠邀
    入會，並且代劉富娣繳交會款，伊尚有柯若惠、姐夫鍾德松、妹夫曾春財等六個
    活會，倘要冒標，自可以利用親友名義冒標，不需用外人之名義冒標，至於林傳
    娣部分，是母親林靜妹以林傳娣之名義參加互助會，因部分死會會員拒絕繳納會
    款，以致無法按應付會款全額給付予得標會員，會員競標金額愈標愈高，會員始
    要求止會，伊並無冒標情事云云；被告丁○○辯稱：伊自七十四年間至八十五年
    間擔任軍職，負責經國號戰機組裝工作，八十四年、八十五年間正值趕產階段，
    伊必須經常待命，不能正常上、下班，故不可能參與收取會款等工作，伊於八十
    五年六月將房屋以四百六十萬元賣掉，扣除向旗山信用合作社貸款四百萬元及代
    書費增值稅後，只剩三十餘萬元，交給庚○○補貼會錢，之所以賣掉房屋係因貸
    款壓力沈重，並非脫產云云。
二、經查：
  (一)會員癸○○部分，係其妻劉招菊以癸○○名義參加，並未於八十三年十一月三十
    日標會，惟被告等竟偽造癸○○名義，書寫利息九千五百元之標單，向其他會員
    佯稱癸○○得標，致使其他會員陷於錯誤而交付會款等情，業經證人劉招菊於原
    審證稱：「癸○○乙會實際上是我參加，（八十三年十一月三十日是否以九千五
    百元得標）我沒有標，我不認識劉富娣，沒有將會讓給劉富娣，止會後，有參加
    活會抽籤，抽到十三號，」（詳見一審卷第六六頁、第二一二頁），並且有被告
    庚○○書寫得標會員名單（附於偵查卷第十五頁、一審卷第二五、五七頁），該
    得標名單記載癸○○係三十位得標者其中之一，於八十三年十一月三十日，以九
    千五百元得標，又有告訴人丙○○等人提出告訴時所提出之互助會會名單乙紙在
    卷可考（附於偵查卷第四頁），查該會員名單亦記載癸○○係於十一月三十日以
    九千五百元之利息得標無誤，惟被告庚○○於八十五年二月十日止會後，卻將癸○○乙會列為活會，並通知劉招菊前來抽籤，況查，被告所列已得標之三十位會
    員，所得標之利息均高達一萬元至一萬五千元，甚至其中死會劉秀文竟以一萬七
    千二百元得標，則九千五百元之利息，依系爭之互助會情況觀之，不可謂高，而
    劉招菊與劉富娣素不相識，此經證人劉招菊證述乙確，衡情劉招菊自無將其標得
    之會讓與素不相識之劉富娣之理。而互助會標會時，如不需要會款，亦可不標。
    既參加標會，並寫上標息，顯見已有標取會款之決心，且事前已衡量標息之金額
    ，此為一般所皆知，豈有既參與投標，於投標後得標時，短短數十分鐘之標會程
    序即反悔之理，且其理由竟係不缺錢用，顯與常情不符，足證告訴人劉招菊所稱
    伊並未得標，亦未將得標會款讓給劉富娣等情，堪予採信。被告庚○○顯係向其
    他會員（告訴人丙○○等人）佯稱係癸○○於八十三年十一月三十日，以九千五
    百元得標無誤。
  (二)雖然被告庚○○一再辯稱：「劉招菊原先寫九千五百元，以為不會得標，但標到
    後她說不缺錢用，想轉讓給其他活會，因為劉富娣缺錢用，就讓給劉富娣」云云
    ，但查被告庚○○係會首，非但無法舉證「劉富娣」究竟住居何處？僅稱「劉富
    娣」是柯若惠邀集入會，都是柯若惠代劉富娣繳會款云云，於一審亦稱：其妹柯
    若惠參加二會，均為活會，其中一會是以其配偶鍾德松名義參加，止會後鍾德松
    抽中第六順位，鍾德松負責收劉富娣之會款，（問：劉富娣為何沒有開本票？）
    柯若惠邀劉富娣參加的，柯若惠說向她收就好了云云（一審卷第一一六頁、二三
    五頁背面），然經本院前審依被告之聲請兩度傳訊證人柯若惠（美濃鎮○○路○
    段六十八號），一審亦依被告之聲請依址傳喚柯若惠於八十七年五月十九日到庭
    審理（一審卷第一二九頁），卻均未到庭陳述，（柯若惠亦於八十四年十一月十
    五日起自任會首，召集一萬元之互助會，會員五十人，至八十七年十二月十五日
    止，有該柯若惠擔任會首之會單在卷可考，告訴人指庚○○與其妹柯若惠、林靜
    妹亦以同一手法召集一萬元之互助會，詳如理由４所述，在美濃地區倒債上千萬
    元云云，尚非無據，詳見一審卷第二五一頁）若劉富娣果真於八十三年十一月三
    十日，以九千五百元之標金標得互助會，則遍查全卷，竟無劉富娣所簽發之本票
    、或任何憑證？反觀之被告於原審所提出之證一至證五之本票（即被告所稱其遭
    死會會員麗、邱林貴、林天來、徐基仁、邱乙珠等人得標，均簽發本票以供擔保
    ），竟無「劉富娣」所簽發之本票，足證被告辯稱八十三年十一月三十日是劉招
    菊得標後「轉讓」予「劉富娣」以九千五百元得標云云，要難以採信，應認八十
    三年十一月三十日該次互助會實質上是被告冒用癸○○名義，以九千五百元之利
    息標得會款一百餘萬元花用，絕非癸○○本人得標無誤。至證人柯若惠於本院調
    查中證稱：「我參加三會，一會是鍾德松，一會是柯若惠，一會是劉富娣。」，
    「劉富娣就是我本人，我不想讓人知道，所以我隨便用一名字劉富娣參加」云云
    ，又與被告庚○○前開所辯不相符合，顯係事後迴護之詞，不足採為被告等有利
    認定之依據。
  (三)又雖然被告於原審舉證人蕭淑玲、劉清華，證乙劉招菊有得到會款後轉讓予劉富
    娣云云，然查證人蕭淑玲先證稱：傅太太即劉招菊標會時，伊有在現場，但下次
    標會時，傅太太又來標會，伊問傅太太怎又來標會，傅太太稱已將標得之會讓與
    劉太太，嗣又改陳係會首即庚○○告稱劉招菊將會讓予劉富娣云云（一審卷第一
    一一頁），其同庭之前後證詞已相互齟齬，其後證人蕭淑玲又證稱：伊原來不知
    劉招菊將標得之會讓予他人，係止會後抽籤時，劉招菊亦來參加活會之抽籤，伊
    問庚○○何以劉招菊係死會尚來參加抽籤，經庚○○告知劉招菊已將會讓予他人
    ，惟伊並未問庚○○有關劉招菊將會讓予何人之事云云（一審卷第二三四頁）。
    綜合證人蕭淑玲之證詞，先後陳述相互齟齬，對於究竟何時知悉劉招菊將會讓予
    他人乙節，前後供述不同，其第一次證稱劉招菊將標得之會讓與劉太太，第二次
    作證時稱不知讓與何人，二次證述迥然不符，其證詞之真實性頗啟人疑竇，自難
    採憑。至於證人劉清華雖於原審到庭證稱：伊有次在中正路上遇見傅太太（即劉
    招菊），劉招菊向伊稱標到會後，嫌標金太高，而將會讓予他人，且被告庚○○
    前來收會款時，伊均會問何人得標云云（一審卷第二六一頁背面），然經原審質
    問何以被告庚○○知道曾於中正路上遇見劉招菊之情形，而請其到庭做證，劉清
    華則稱：伊不知庚○○何以知情，上次她來我家叫我出來作證云云，足證證人劉
    清華係應被告庚○○之請求出庭作證，睽其證詞內容，亦無法認定劉招菊有於八
    十三年十一月份以九千五百元得標之後，卻嫌標金太高而讓予其他會員，更何況
    ，證人蕭淑玲及劉清華之證詞均為證人劉招菊所否認，證人劉招菊於本院前審到
    庭仍證稱：「我用先生癸○○之名義參加一會，沒有標會，也沒有將標得之會款
    讓給劉富娣」（本院上訴審卷八十八年四月六日訊問筆錄），是以證人劉清華、
    蕭淑玲之證詞要難採為對被告作有利認定。
  (四)被告乙知林傳娣並未參加該互助會，竟向會員佯稱林傳娣有參加一會，而列名於
    互助會名單上（編號四十八號），竟於八十四年八月三十日，偽造林傳娣簽名與
    競標金額一萬二千一百元，偽造林傳娣之標單，出示於競標會員，佯稱林傳娣得
    標，足生損害於癸○○、林傳娣，致丙○○、戊○○、壬○○、己○○、林忠孝
    、子○○、癸○○、甲○○、辛○○等活會會員受其欺騙，誤信為真，交付會款
    等情，有互助會會員名單及被告所書寫之得標名單記載可稽，被告對於林傳娣得
    標會款乙節直承在卷，惟被告庚○○先則稱：「林傳娣這一會實際上是我屏東阿
    姨林源娣參加的，因為我不知道她的名字，我媽媽就說寫林傳娣」（一審卷第二
    二四頁），繼而請求傳訊其母林靜妹到庭始改稱：「母親林靜妹知道我有邀會，
    就自己來我家說要跟會，她跟我說用林傳娣的名字」，惟證人林靜妹則稱：「我
    女兒問我要不要跟會，就用林傳娣的名字參加，我想用她的名字沒有關係，林傳
    娣沒有工作，是我在養她，與我住在一起」等情（詳見一審卷第二四八頁），本
    院查被告庚○○與其母林靜妹均設籍於美濃鎮○○路二五九號，有戶籍登記簿在
    卷可考（偵查卷第三二），而林傳娣亦設籍於同一住址，而林傳娣經美濃鎮公所
    出具低收入戶證乙，有該證乙書在卷可考（一審卷第二五三頁），林靜妹本身亦
    於八十三年三月五日起擔任會首，召集一萬元之亙助會，至八十六年五月止，合
    計三十五會，會單中亦列林傳娣參加一會，有該亙助會單乙紙在卷可考（附一審
    卷第二四○頁），是以林傳娣如何能每月繳三萬元以上之亙助會？若「林傳娣」
    該會是林靜妹得標，被告又豈會慌稱「該會實際上是屏東阿姨參加的」？證人林
    靜妹之證詞無非迴護被告庚○○，要係事後串飾之詞，不足採信。應認林傳娣該
    會確係被告庚○○冒用林傳娣之名義參加互助會，於八十四年八月三十日，偽造
    林傳娣簽名與競標金額一萬二千一百元之標單，出示於競標會員，佯稱林傳娣得
    標，詐得會款一百餘萬元花用無誤。
  (五)查被告等所召開互助會標會之時間係在每月三十日（加標時係偶數月十日）晚上
    八時在被告柯芳雯經營之盈盈服飾店開標，且告訴人丙○○稱：「開標時，丁○○都有在場，丁○○自己也參加一會」，證人辛○○於本院前審到庭證稱：「丁○○都會幫忙收會錢，丁○○對會款之事都知情」（本院上訴卷八十八年四月六
    日訊問筆錄）、證人劉招菊於原審證稱：「我去標會時，庚○○及丁○○都在場
    ，丁○○在旁邊看是何人得標，並清點會錢」（一審卷第二六四）、告訴人壬○○於原審證稱：「標會時，是庚○○主持，丁○○在旁邊，有時他看我們標多少
    錢，若有人繳會錢，他就劃記號，止會時也是丁○○在處理」（一審卷第二六三
    頁）、告訴人己○○證稱：「庚○○及丁○○都在場主持標會，止會是丁○○處
    理的」（一審卷第二六六頁），從而丁○○辯稱是柯玉凌以其名義參加，互助會
    之事不知情云云，要難採信。雖被告丁○○提出國防部中山科學研究院航空工業
    發展中心服務證乙書，證乙其於八十三年至八十五年間擔任軍職，伊必須經常待
    命，不能正常上、下班，故不可能參與收取會款等工作云云，惟該互助會係每月
    三十日（雙月份之十日加標乙次）晚八點開標乙次，並非每日晚開標，被告豈有
    不能參與之情況？更何況諸告訴人均證乙被告丁○○既於被告庚○○開標時，在
    旁協助開標、收錢，兩人又係夫妻關係，則對於被告柯芳雯冒用癸○○、林傳娣
    名義標取上開會款，被告丁○○豈有不知之理？且被告丁○○復於八十四年十二
    月三十日以一萬三千元得標後，時隔一月餘，即於八十五年二月十日宣告止會，
    若謂被告丁○○對於庚○○冒標癸○○、林傳娣得標之事，毫不知情，孰能置信
    ，同案被告庚○○稱：其夫丁○○並不知情，且未參與本件犯行，此事係伊所為
    ，與丁○○無涉云云，惟此情與告訴人丙○○等指訴各節不符，自係迴護其夫即
    被告丁○○之飾詞，並非可採，應認被告丁○○與被告庚○○有犯意聯絡及行為
    分擔。
  (六)被告庚○○雖辯稱其係受會員倒會，墊款過多，無力負荷，始宣布止會云云。惟
    查被告庚○○止會時向活會會員表示有林天來、徐基仁拒繳死會，故活會會員同
    意將此二人扣除等情，已據丙○○等告訴人陳乙在卷，並有死會名單一份在卷可
    按，活會會員既已同意被告庚○○扣除拒繳死會者外，以收取其他死會之會款清
    償，則被告庚○○即應將所有拒繳死會會款之名單列出，俾活會會員同意後予以
    扣除，豈有當時未提出，至原審法院調查時始增加提出尚包括邱乙珠、黃麗茹、
    阿勝、邱林貴、劉仁器、謝秀鎂等人之理，證人徐基仁雖證稱其因週轉不靈，故
    得標後未再繼續繳交死會款等語（一審卷第八四頁），證人林天來則證稱：其得
    標後尚繳四、五次死會款，其後因生意失敗，在家中開自助餐，庚○○與其母每
    日均至其店收五百元或一千元，共已給付四十餘萬元，尚有六十多萬元未付（一
    審卷第一九三頁），證人邱林貴亦證稱伊有見到庚○○去向伊妻收會款二、三次
    等語（一審卷第一九二頁）。可見被告庚○○雖因受部分死會會員拒繳會款拖累
    ，以致未能按會員得標後之會款全數給付，然仍無礙於被告庚○○、丁○○上述
    共同冒標之犯行。
  (七)末查，關於本件互助會約定之標會方式，被告庚○○於本院前審坦承：「標單上
    寫名字及金額，開完標，標單都丟掉了」（本院上訴卷八十八年三月八日訊問筆
    錄），再經證人劉招菊證稱：標會係以一張便條紙寫名字與利息，交給會首等情
    （本院上訴卷八十八年四月六日訊問筆錄），是以被告柯芳雯及丁○○冒用癸○○、林傳娣標得互助會，要係偽造傅、林二人之標單無誤，其足以生損害於癸○○、林傳娣，並使其他會員陷於錯誤而交付會款予會首之偽造文書、詐欺犯行，
    洵堪認定。
三、按，民間互助會之標單，通常僅填寫一定之金額及姓名，如單從該記載內容上之
    形式觀之，殊無法瞭解其為何種用意之證乙，而必須依據習慣或特約，始足以表
    示該一定之金額即為標取會款之利息，該姓名即為標取會款之會員，故偽造該標
    單應認為偽造同法第二百二十條以文書論之私文書（最高法院七十四年台上字第
    五六一二號判決意旨參）；被告丁○○與庚○○冒用會員癸○○、林傳娣名義偽
    造標會，向其他活會會員收取會款，致其他活會會員陷於錯誤而交付會款，係犯
    刑法第三百三十九條第一項之詐欺取財罪、刑法第二百十六條、第二百十條、第
    二百二十條之行使偽造準私文書罪。其偽造「癸○○」「林傳娣」之署押為該文
    書之部分行為，不另論罪，偽造準私文書後更進而行使，偽造準私文書之低度行
    為，為高度之行使偽造準私文書行為所吸收，僅論以行使偽造準私文書罪。又被
    告偽造標單向其他活會會員詐取會款，被害人既有多人，其以一行為而同時觸犯
    數罪名，應依想像競合犯之規定，論以一詐欺罪。被告先後二次行使偽造準私文
    書及詐欺之犯行，迭次為之，手法相同，所犯又各係同一罪之罪，顯係各基於概
    括之犯意，應依連續犯規定各論以一罪。被告所犯上開二罪間，有方法結果之牽
    連關係，應從一重之行使偽造準私文書罪處斷。被告庚○○與丁○○間，就上開
    犯行，有犯意聯絡及行為分，均為共同正犯。被告等共同偽造私文書進而行使
    之犯罪事實，起訴書雖未敘述，惟此項偽造文書部分與已起訴之詐欺取財罪部分
    ，有牽連犯之裁判上一罪關係，本院自應一併審究。
四、原審對被告等論罪科刑，固非無見，惟查被告主持之互助會開標地點、即犯罪地
    點係在高雄縣美濃鎮○○路之盈盈服飾店，惟原判決認係「高雄市○○路」，其
    事實之認定顯然有誤，又民間互助會之標單，係依據民間習慣或特約，表示該一
    定之金額即為標取會款之利息，該姓名即為標取會款之會員，故偽造該標單應認
    為偽造同法第二百二十條準私文書，原判決疏未論列，亦有未洽，又被告偽造林
    傳娣投標單投標之時間係八十四年八月十日，原判決誤為八十四年八月三十日，
    亦與事實不符。檢察官上訴意旨，以原審量刑過輕，被告二人上訴意旨均否認犯
    行，雖無理由，但原判決既有可議，自應由本院將原判決撤銷改判。爰審酌被告
    二人原係夫妻，均尚無犯罪前科，有臺灣高雄地方法院檢察署刑案資料查註表可
    考，被告等因遭部分死會拒繳會款，罹致本件行使偽造私文書及詐欺取財犯行，
    嗣後並未與其他活會會員告訴人等解決債務，其受害人數不少等一切情狀，分別
    量處如主文第二項所示之刑，以資懲儆。又以被告丁○○未曾受有期徒刑以上刑
    之宣告，有本院被告全國前案紀錄表記載可考，且其前妻庚○○因本案被判刑，
    如丁○○同繫囹圄，子女必乏人照料，其經此偵審教訓，應知警惕諒無再犯之虞
    ，本院認所宣告之刑，以暫不執行為適當，併諭知緩刑參年，以勵自新。被告等
    偽造之標單及其上偽造之癸○○、林傳娣之署押，均於開標後丟棄滅失，業經被
    告庚○○供承在卷，爰無庸再予宣告沒收。
據上論斷，應依刑事訴訟法第三百六十九條第一項前段、第三百六十四條、第二百九
十九條第一項前段、刑法第二十八條、第五十六條、第二百十六條、第二百十條、第
二百二十條、第三百三十九條第一項、第五十五條、第七十四條第一款，罰金罰鍰提
高標準條例第一條前段，判決如主文。
本案經檢察官邱榮藏到庭執行職務。
中    華    民    國         九十       年      十      月    二十四    日
                              臺灣高等法院高雄分院刑事第九庭
                                  審判長法官  張乙松
                                        法官  陳吉雄
                                        法官  任森銓
右正本證乙與原本無異。
如不服本判決，應於判決送達後十日內向本院提出上訴狀，其未述理由者並應於提
出上訴狀後十日內向本院補提理由書（應附繕本)。
                                      書記官  施耀程
中    華    民    國         九十       年      十      月    二十六    日
附錄：本判決論罪科刑法條：
刑法第二百十六條
行使第二百十條至第二百十五條之文書者，依偽造、變造文書或登載不實事項或使登
載不實事項之規定處斷。
刑法第二百十條
偽造、變造私文書，足以生損害於公眾或他人者，處五年以下有期徒刑。
刑法第三百三十九條第一項
意圖為自己或第三人不法之所有，以詐術使人將本人或第三人之物交付者，處五年以
下有期徒刑、拘役或科或併科一千元以下罰金。
                                                                      Ｈ


司法院資訊處製作；財團法人民間司法改革基金會備份。
